---
title: "NosAnalizamos"
author: "Tu Nombre"
date: "`r Sys.Date()`"
output:
  html_document:
    toc: true
    toc_float: true
    number_sections: true
  pdf_document:
    toc: true
    number_sections: true
---

# Instalacion y carga de librerias

```{r setup, include=FALSE}
options(repos = c(CRAN = "https://cloud.r-project.org"))

if (!require("pacman")) {
  install.packages("pacman")
}

pacman::p_load(
  readr, dplyr, tidyr, ggplot2, GGally, lubridate, knitr, stringr
)
```

# Carga de datos

Carga el fichero de datos en R y llama `datos` al data frame obtenido. Este data frame contiene solo las columnas con variables y las filas con datos. La fila de cabecera se detecta de forma automatica y por eso el mismo codigo sirve para 2022 y 2026 sin cambios.

```{r}
find_header_row <- function(path, header = "FechaNac(DD-MM-YYY)") {
  lines <- read_lines(path, n_max = 200)
  header_row <- which(str_detect(lines, fixed(header)))[1]
  if (is.na(header_row)) {
    stop("No se encontro la fila de cabecera")
  }
  header_row
}

cargar_datos <- function(path) {
  header_row <- find_header_row(path)
  datos <- read_delim(
    path,
    skip = header_row - 1,
    delim = "\t",
    trim_ws = TRUE,
    show_col_types = FALSE
  )
  datos <- datos %>% filter(!is.na(Id) & Id != "")
  datos
}

to_numeric <- function(x) {
  x <- str_trim(as.character(x))
  x <- str_replace_all(x, ",", ".")
  x[x == ""] <- NA_character_
  as.numeric(x)
}

limpiar_nota <- function(x) {
  x <- str_trim(as.character(x))
  x <- str_replace_all(x, ",", ".")
  x <- ifelse(str_to_upper(x) == "NC", "3", x)
  valido <- str_detect(x, "^\\d+(\\.\\d+)?$")
  x[!valido] <- NA_character_
  as.numeric(x)
}

limpiar_notas <- function(df, asignaturas) {
  df %>% mutate(across(all_of(asignaturas), limpiar_nota))
}

normalizar_sexo <- function(x) {
  x <- str_to_lower(str_trim(as.character(x)))
  x <- case_when(
    x %in% c("m", "masculino", "hombre") ~ "M",
    x %in% c("f", "femenino", "mujer") ~ "F",
    TRUE ~ NA_character_
  )
  factor(x, levels = c("F", "M"), ordered = TRUE)
}

normalizar_mano <- function(x) {
  x <- str_to_lower(str_trim(as.character(x)))
  x <- case_when(
    x %in% c("derecha", "der", "right") ~ "Derecha",
    x %in% c("izquierda", "izq", "left") ~ "Izquierda",
    TRUE ~ NA_character_
  )
  factor(x, levels = c("Derecha", "Izquierda"), ordered = TRUE)
}

normalizar_fuma <- function(x) {
  x <- str_to_lower(str_trim(as.character(x)))
  x <- iconv(x, to = "ASCII//TRANSLIT")
  x <- case_when(
    x %in% c("si", "s") ~ "Si",
    x %in% c("no", "n") ~ "No",
    TRUE ~ NA_character_
  )
  factor(x, levels = c("No", "Si"), ordered = TRUE)
}

limpiar_personales <- function(df) {
  if ("Sex" %in% names(df)) {
    df$Sex <- normalizar_sexo(df$Sex)
  }
  if ("NW.Hnd" %in% names(df)) {
    df$NW.Hnd <- normalizar_mano(df$NW.Hnd)
  }
  if ("Smoke" %in% names(df)) {
    df$Smoke <- normalizar_fuma(df$Smoke)
  }
  if ("Wr.Hnd" %in% names(df)) {
    df$Wr.Hnd <- to_numeric(df$Wr.Hnd)
  }
  if ("Height" %in% names(df)) {
    df$Height <- to_numeric(df$Height)
  }
  if ("Pulse" %in% names(df)) {
    df$Pulse <- to_numeric(df$Pulse)
  }
  if ("Hwork" %in% names(df)) {
    df$Hwork <- to_numeric(df$Hwork)
  }
  if ("HSt" %in% names(df)) {
    df$HSt <- to_numeric(df$HSt)
  }
  if ("Age" %in% names(df)) {
    df$Age <- to_numeric(df$Age)
  }
  if ("FechaNac(DD-MM-YYY)" %in% names(df)) {
    df$FechaNac <- dmy(df[["FechaNac(DD-MM-YYY)"]], quiet = TRUE)
  }
  df
}

preparar_datos <- function(path, asignaturas) {
  datos <- cargar_datos(path)
  datos <- datos %>% filter(Id != "martsobm")
  datos <- limpiar_personales(datos)
  datos <- limpiar_notas(datos, asignaturas)
  datos
}

tabla_estadisticos <- function(datos, asignaturas) {
  datos %>%
    summarise(across(all_of(asignaturas), list(
      min = ~ min(., na.rm = TRUE),
      p25 = ~ quantile(., 0.25, na.rm = TRUE),
      mediana = ~ median(., na.rm = TRUE),
      media = ~ mean(., na.rm = TRUE),
      sd = ~ sd(., na.rm = TRUE),
      p75 = ~ quantile(., 0.75, na.rm = TRUE),
      max = ~ max(., na.rm = TRUE)
    ))) %>%
    pivot_longer(cols = everything(), names_to = "nombre", values_to = "valor") %>%
    separate(nombre, into = c("asignatura", "stat"), sep = "_") %>%
    pivot_wider(names_from = stat, values_from = valor) %>%
    select(asignatura, min, p25, mediana, media, sd, p75, max) %>%
    mutate(across(-asignatura, ~ round(., 2)))
}

max_correlaciones <- function(mat) {
  mat[lower.tri(mat, diag = TRUE)] <- NA
  max_abs <- max(abs(mat), na.rm = TRUE)
  idx <- which(abs(mat) == max_abs, arr.ind = TRUE)
  tibble(
    var1 = rownames(mat)[idx[, 1]],
    var2 = colnames(mat)[idx[, 2]],
    correlacion = mat[idx]
  )
}

asignaturas <- c("ALG", "ANM", "FP", "DCS", "MD")
path_2022 <- "data/NosAutoanalizamos2022 - Hoja1.tsv"
datos <- preparar_datos(path_2022, asignaturas)
```

# Eliminar usuario martsobm

Elimina al usuario cuyo id es `martsobm` del conjunto de datos.

```{r}
datos <- datos %>% filter(Id != "martsobm")
datos %>% filter(Id == "martsobm")
```

# Seleccion y limpieza de calificaciones

Selecciona las columnas con las calificaciones y adécualas para que, al transformar a tipo numerico, los valores sean correctos (separador decimal con punto). Si alguna calificacion es `NC` se sustituye por `3`. Cualquier otro valor no reconocible se sustituye por `NA`.

```{r}
notas <- datos %>% select(all_of(asignaturas))
save(notas, file = "Notas.Rdata")
```

# Tabla de estadisticos

Obtén una tabla de estadisticos de estas variables, donde en la primera columna aparezca cada asignatura y las siguientes columnas se correspondan con: valor minimo, percentil 25, mediana, valor medio, desviacion tipica, percentil 75, valor maximo. Resultados con 2 decimales.

```{r}
stats_table <- tabla_estadisticos(datos, asignaturas)
knitr::kable(stats_table)
```

# ggpairs: relaciones entre variables

Usa `ggpairs` de la libreria `GGally` y representa las relaciones entre las calificaciones.

```{r}
GGally::ggpairs(datos %>% select(all_of(asignaturas)))
```

# Matrices de correlacion y covarianza

Determina las matrices de correlacion y covarianza de las calificaciones con las opciones "Spearman" y "Pearson", e indica que pares de variables tienen la correlacion mas alta.

```{r}
datos_notas <- datos %>% select(all_of(asignaturas))

cor_pearson <- cor(datos_notas, method = "pearson", use = "pairwise.complete.obs")
cor_spearman <- cor(datos_notas, method = "spearman", use = "pairwise.complete.obs")
cov_matrix <- cov(datos_notas, use = "pairwise.complete.obs")

max_pearson <- max_correlaciones(cor_pearson)
max_spearman <- max_correlaciones(cor_spearman)

cor_pearson
cor_spearman
cov_matrix
max_pearson
max_spearman
```

# Boxplots de calificaciones

Representa en una misma grafica los boxplots con las calificaciones obtenidas en las diferentes asignaturas.

```{r}
notas_long <- datos %>%
  select(all_of(asignaturas)) %>%
  pivot_longer(cols = everything(), names_to = "asignatura", values_to = "nota")

ggplot(notas_long, aes(x = asignatura, y = nota, fill = asignatura)) +
  geom_boxplot() +
  theme(legend.position = "none", axis.text.x = element_text(angle = 45, hjust = 1)) +
  labs(title = "Boxplots de calificaciones", x = "Asignatura", y = "Nota")
```

# Boxplots por sexo

Anade la variable sexo al conjunto de datos y realiza la representacion del boxplot de calificaciones por asignatura coloreando segun dicha variable.

```{r}
datos <- datos %>% mutate(sexo = Sex)

notas_sexo_long <- datos %>%
  select(sexo, all_of(asignaturas)) %>%
  pivot_longer(cols = all_of(asignaturas), names_to = "asignatura", values_to = "nota")

ggplot(notas_sexo_long, aes(x = asignatura, y = nota, fill = sexo)) +
  geom_boxplot() +
  theme(axis.text.x = element_text(angle = 45, hjust = 1)) +
  labs(title = "Boxplots por sexo", x = "Asignatura", y = "Nota", fill = "Sexo")
```

# Alumnos con calificaciones en todas las asignaturas

Selecciona los alumnos que tengan calificaciones en todas las asignaturas y representalas graficamente. En el eje X aparece el usuario (girado 90 grados) y en el eje Y la calificacion numerica con un color distinto para cada asignatura. Se muestra un diagrama de lineas y un punto por asignatura y alumno.

```{r}
datos_completos <- datos %>%
  filter(if_all(all_of(asignaturas), ~ !is.na(.x))) %>%
  select(Id, all_of(asignaturas))

datos_long <- datos_completos %>%
  pivot_longer(cols = -Id, names_to = "asignatura", values_to = "nota")

ggplot(datos_long, aes(x = Id, y = nota, color = asignatura, group = asignatura)) +
  geom_line() +
  geom_point(size = 2) +
  theme_minimal() +
  theme(axis.text.x = element_text(angle = 90, hjust = 1, vjust = 0.5)) +
  labs(
    title = "Calificaciones por alumno y asignatura",
    x = "Alumno",
    y = "Calificacion",
    color = "Asignatura"
  )
```

# Comparacion 2022 vs 2026

Sin modificar el codigo, se usa el fichero de 2026 y se comparan los resultados con 2022.

```{r}
path_2026 <- "data/NosAutoanalizamos2026 - NosAutoanalizamos (1).tsv"
datos_2026 <- preparar_datos(path_2026, asignaturas)

stats_2026 <- tabla_estadisticos(datos_2026, asignaturas)
stats_2026

comparacion_medias <- tibble(
  asignatura = asignaturas,
  media_2022 = sapply(datos[asignaturas], mean, na.rm = TRUE),
  media_2026 = sapply(datos_2026[asignaturas], mean, na.rm = TRUE)
) %>%
  mutate(diferencia = round(media_2026 - media_2022, 2))

knitr::kable(comparacion_medias)
```

# Preguntas con datos 2026

Responde a las preguntas usando datos 2026. Se corrigen valores invalidos: si no son M o F en `Sex`, o no son Derecha/Izquierda en `NW.Hnd`, se reemplazan por `NA`. Lo mismo para `Smoke`.

```{r}
fecha_referencia <- ymd("2026-02-01")
datos_2026 <- datos_2026 %>%
  mutate(Edad_a_01_02_2026 = as.numeric(difftime(fecha_referencia, FechaNac, units = "days")) / 365.25)
```

## Alumno mas joven a 01/02/2026

```{r}
edad_mas_joven <- min(datos_2026$Edad_a_01_02_2026, na.rm = TRUE)
round(edad_mas_joven, 2)
```

## Alumnos que simultanean trabajo y estudios

```{r}
alumnos_trabajo_estudios <- datos_2026 %>%
  filter(!is.na(Hwork) & Hwork > 0) %>%
  nrow()
alumnos_trabajo_estudios
```

## Fumadores por sexo

```{r}
datos_fumadores <- datos_2026 %>%
  filter(Smoke == "Si") %>%
  count(Sex, name = "num_fumadores")
datos_fumadores
```

## Media y varianza de Wr.Hnd segun sexo

```{r}
datos_wr_hnd <- datos_2026 %>%
  group_by(Sex) %>%
  summarise(
    media_wr_hnd = mean(Wr.Hnd, na.rm = TRUE),
    varianza_wr_hnd = var(Wr.Hnd, na.rm = TRUE)
  )
knitr::kable(datos_wr_hnd)
```

## Relacion entre sexo y mano con la que se escribe (NW.Hnd)

```{r}
tabla_sexo_mano <- table(datos_2026$Sex, datos_2026$NW.Hnd, useNA = "no")
tabla_sexo_mano

chisq_test <- chisq.test(tabla_sexo_mano, correct = FALSE)
chisq_test$p.value
```

## Relacion lineal entre Height y Wr.Hnd

```{r}
ggplot(datos_2026, aes(x = Height, y = Wr.Hnd)) +
  geom_point() +
  geom_smooth(method = "lm", se = FALSE, color = "blue") +
  labs(title = "Relacion entre Height y Wr.Hnd", x = "Height", y = "Wr.Hnd") +
  theme_minimal()

cor_pearson_height_wr_hnd <- cor(datos_2026$Height, datos_2026$Wr.Hnd, method = "pearson", use = "complete.obs")
cor_spearman_height_wr_hnd <- cor(datos_2026$Height, datos_2026$Wr.Hnd, method = "spearman", use = "complete.obs")
cor_pearson_height_wr_hnd
cor_spearman_height_wr_hnd
```

## Outliers en altura (identificador de Hampel)

```{r}
madm <- function(x, na.rm = TRUE) {
  med <- median(x, na.rm = na.rm)
  1.4826 * median(abs(x - med), na.rm = na.rm)
}

regla_hampel <- function(x) {
  med <- median(x, na.rm = TRUE)
  m <- madm(x, na.rm = TRUE)
  x < (med - 3 * m) | x > (med + 3 * m)
}

datos_2026 <- datos_2026 %>%
  mutate(outlier_height = regla_hampel(Height))

outliers_height <- datos_2026 %>%
  filter(outlier_height) %>%
  select(Id, Height)

outliers_height
```

## Imputacion generalizada de FP con la media

```{r}
media_fp <- mean(datos_2026$FP, na.rm = TRUE)
media_fp
```

## Imputacion de FP segun PulseCat

```{r}
datos_2026 <- datos_2026 %>%
  mutate(PulseCat = ifelse(Pulse >= 65, "PulseH", "PulseL"))

media_fp_pulse <- datos_2026 %>%
  group_by(PulseCat) %>%
  summarise(media_fp = mean(FP, na.rm = TRUE))

media_fp_pulse
```

## Relacion entre Pulse y calificaciones en ALG

```{r}
ggplot(datos_2026, aes(x = Pulse, y = ALG)) +
  geom_point() +
  geom_smooth(method = "lm", se = FALSE, color = "blue") +
  labs(title = "Relacion entre Pulse y ALG", x = "Pulse", y = "ALG") +
  theme_minimal()

cor_pearson_pulse_alg <- cor(datos_2026$Pulse, datos_2026$ALG, method = "pearson", use = "complete.obs")
cor_spearman_pulse_alg <- cor(datos_2026$Pulse, datos_2026$ALG, method = "spearman", use = "complete.obs")
cor_pearson_pulse_alg
cor_spearman_pulse_alg
```
